【裁判字號】    96,上易,688
【裁判日期】    970805
【裁判案由】    第三人異議之訴
【裁判全文】
臺灣高等法院民事判決                 96年度上易字第688號
上  訴  人  戊○○
訴訟代理人  丁○○
            吳雨學律師
被  上訴人  丙○○
訴訟代理人  田振慶律師
            邱瑞元律師
            戴心梅律師
複 代 理人  吳彥峰律師
上列當事人間第三人異議之訴事件，上訴人對於中華民國96年7
月6日台灣台北地方法院96年度訴字第2653號第一審判決提起上
訴，本院於97年7月22日言詞辯論終結，判決如下：
    主  文
上訴駁回。
第二審訴訟費用由上訴人負擔。
    事實及理由
一、上訴人起訴主張：原法院95年度執字第26027號強制執行程
    序（下稱系爭強制執行程序）所查封拍賣坐落台北市○○路
    44巷10號8樓25坪之房屋（下稱系爭8樓房屋），係上訴人向
    訴外人甲○○所購買，價金新臺幣（下同）300萬元，上訴
    人為系爭房屋之所有權人。且系爭房屋有獨立之出入口，進
    出不需經由台北巿金門街44巷10號7樓（下稱同棟7樓）門口
    ，具有構造上及使用上之獨立性，顯然與查封之同棟7樓可
    完全分離及分開。且同棟7樓與系爭房屋均有獨立衛浴及臥
    房，兩者顯然不具有主、從物之關係，分別為獨立所有權之
    客體至明。系爭房屋自不得為強制執行之客體。再者，上訴
    人自購買系爭房屋後，即居住於其內，被上訴人請求一併查
    封，顯然查封錯誤。是上訴人就執行標的物有足以排除強制
    執行之權利，爰依強制執行法第15條之規定，請求撤銷原法
    院95年度民執正字第26027號強制執行程序等語。原審判決
    上訴人敗訴，上訴人聲明不服而提起上訴，聲明：(一)原判決
    廢棄；(二)原法院95年度民執字第26027號強制執行程序應予
    撤銷。
二、被上訴人則以：上訴人雖交付面額共計49萬元之支票2紙予
    訴外人卡麗碧，惟依定金收據所載之交易標的除系爭房屋外
    ，亦包含同棟7樓房地，且另載明總價金為900萬元，及第1
    張票據面額17萬元、第2張票據面額32萬元等，凡此均與上
    訴人所主張者不符。且同棟7樓房地係登記於上訴人之子即
    訴訟代理人丁○○名下，且依丁○○申請登記為取得上開不
    動產所有人之時間，與上訴人所稱其於88年8月9日及21日付
    款之時，兩者時間相近，另參照定金收據所載之交易標的，
    可知訴外人甲○○當時係就其所有之同棟7樓及系爭房屋一
    併出售，丁○○既登記為同棟7樓房地之所有人，可推知訴
    外人甲○○實併就系爭房屋一併出售予丁○○，故系爭房屋
    非上訴人所有。縱認上訴人業已取得系爭房屋之事實上處分
    權，然事實上處分權亦僅為對物有事實上管領力僅屬占有之
    樣態，上訴人尚難執此逕認其對系爭房屋之事實上處分權有
    足以排除強制執行之權利。又系爭房屋係頂樓加蓋，該屋之
    水錶及電錶均與丁○○所有之同棟7樓建物共同，且於同棟
    1樓門口未設系爭房屋之信箱及門鈴，是系爭房屋不具構造
    上及使用上之獨立性等語，資為抗辯。對上訴人之上訴，聲
    明：上訴駁回。
三、上訴人主張被上訴人為上訴人訴訟代理人丁○○之債權人，
    以原法院95年度票字第26132號民事裁定為執行名義，聲請
    原法院95年度執字第26027號給付票款強制執行事件，查封
    系爭8樓房屋之事實，為被上訴人所不爭，復經本院調閱原
    法院95年度執字第26027號給付票據強制執行案卷屬實，堪
    信為真實。
四、上訴人主張系爭8樓房屋為其所有，得排除系爭強制執行程
    序等語，但為被上訴人所否認，並以前詞置辯。是本件首應
    審究之爭點為：上訴人是否向訴外人甲○○買受系爭房屋，
    為有處分權人而得以排除系爭強制執行程序？茲審究如下：
(一)按契約有預約與本約之分，兩者異其性質及效力，預約權利
    人僅得請求對方履行訂立本約之義務，不得逕依預定之本約
    內容請求履行。又不動產之買賣，除標的物及其價金，當事
    人須互相同意外，尚涉及付款方法、稅負、點交、費用及違
    約等重要事項。買賣預約，固非不得就標的物及其價金，或
    其他事項之範圍先為擬定，作為將來訂立本約之張本，但不
    能因此即認買賣本約業已成立。上訴人主張系爭房屋係其以
    300萬元之價金向訴外人甲○○買受等語，雖據提出定金收
    據影本1紙遠東國商業銀行存摺往來明細分戶帳影本3紙、支
    票影本5紙為證（見原審卷第11至15、64、65頁），惟訴外
    人甲○○出賣系爭8樓房屋與同棟7樓房地時，係委託震達仲
    介股份有限公司（下稱震達公司）之承辦人員乙○○處理，
    並由乙○○與上訴人商談買賣條件並帶看買賣標的物，業經
    證人乙○○證述明確（見本院卷第83頁反面），是訴外人甲
    ○○出賣不動產之範圍除系爭8樓房屋外，尚包括同棟7樓房
    地。又觀諸上訴人所提定金收據（見原審卷第11頁）記載之
    內容，可知上訴人於簽訂定金收據時，係與證人乙○○約定
    買賣標的物之範圍為系爭8樓房屋與同棟7樓，價金為900萬
    元，並給付現金1萬元及交付發票日88年7月20、23日，付款
    人臺灣銀行、面額分別為17萬元、23萬元之支票2紙予震達
    公司之承辦人員乙○○，是上訴人簽立系爭定金收據時，並
    未約明由不同之買受人分別買受上開二建物，亦未就個別不
    動產分別約定價金數額。再者，上訴人與證人乙○○約定買
    賣雙方另約定他日備妥資料，簽訂買賣契約，是系爭定金收
    據已載明買賣雙方將來訂立本約之意旨。且系爭定金收據，
    關於買賣價金之給付（付款）方法、移轉登記期限、稅捐如
    何負擔、點交之施設與時間，及違約等買賣之重要事項，均
    付之闕如，未經明確約定，準此，由證人乙○○與上訴人簽
    訂定金收據之內容全體觀之，僅可認定上訴人與出賣人甲○
    ○成立買賣之預約，殊難徒以上訴人與甲○○已將標的物及
    價金之範圍先為確定，即認彼等成立買賣契約之要約與承諾
    已合致。系爭定金收據既為買賣之預約，則上訴人所交付之
    現金1萬元及發票日88年7月20、23日，付款人臺灣銀行、面
    額分別為17萬元、23萬元之支票2紙，性質上僅係預約定金
    ，而非成約定金，上訴人以其簽立系爭定金收據、交付上開
    定金或部分買賣價金為由，主張其與出賣人甲○○間已成立
    買賣系爭房屋之本約，尚無可採。
(二)按當事人互相表示意思一致者，無論其為明示或默示，契約
    即為成立。當事人對於必要之點，意思一致，而對於非必要
    之點，未經表示意思者，推定其契約為成立，關於該非必要
    之點，當事人意思不一致時，法院應依其事件之性質定之，
    民法第153條定有明文，是債權債務之主體以締結契約之當
    事人為準。查同棟7樓房地係由訴外人甲○○於88年9月2日
    以同年8月10日買賣為原因，移轉登記予上訴人之子丁○○
    所有，而該移轉登記事宜係由震達公司承辦人員持契約書、
    印鑑證明、土地所有權狀、建物所有權狀、土地增值稅繳納
    證明書、契約繳納證明書與國民身分證影本等文件，向臺北
    巿古亭地政事務所申請辦理等情，有臺北巿土地登記第一類
    謄本、建物登記第一、二類謄本附卷可稽（見原審卷第26至
    32頁），復經本院調取申請登記文件影本核閱無誤，有臺北
    巿古亭地政事務所96年10月26日北巿古地三字第0963148700
    號函暨檢附登記申請案複印本附卷可稽（見本院卷第44至57
    頁），其中土地建築改良物買賣所有權移轉契約書載明出賣
    人為甲○○，丁○○則為買受人（見本院卷第51、52頁）。
    且參諸證人即震達公司職員翟石慧於本院證稱「（提示本院
    卷第45至57頁，是否由何人承辦？何人委任辦理？）我原來
    是服務於震達房屋，當時是負責買賣事務。…他們來簽約的
    時候，我並不清楚當時何人是委任人？當時在成立買賣契約
    之前，是買賣雙方談妥之後，業務單位才將這個案件送來代
    書部，我們就幫他們約時間簽約辦理，…簽約也會有書面契
    約是屬於私契，是買賣雙方留存，公契是辦理移轉登記時用
    的。我記得甲○○在國外是授權媽媽，記得有授權書，丁○
    ○印象中簽約時記得是他爸爸代理過來辦理，私契上與公契
    上的買賣雙方是一致的，只是後面會有代理人，也是與辦理
    移轉登記代理人是一樣的」「（問：在私契裡面有無一些特
    殊情況另你特別有印象的？）因為時間已久不記得了，記得
    這件頂樓有加建，記得那時候，有提到有加建的部分，是否
    要拿到其他住戶的使用同意書，簽約時，買賣雙方條件都已
    談妥」「（提示原審卷第11頁，是否見過？是否有人向您提
    及本件不動產之原來的買方與辦理登記之所有權人不同？）
    沒有印象。訂金收據可能是在看好房子之後，由買方實際看
    房子的人來簽立定金收據，但在辦理移轉登記時，本件則是
    以買賣契約買方作為登記人的所有權人。」「（問：當時買
    賣契約書的私契上面的買方是丁○○、戊○○或是其他人？
    ）我知道買方應該是丁○○，實際上出錢的人或是買方實際
    是否為戊○○？而丁○○只是登記名義人的話，我就不清楚
    了。」等語明確（見本院卷第174頁反面、第175頁正反面）
    ，足見上訴人雖與震達公司接洽買賣同棟7樓房地與系爭8樓
    房屋之事宜，並簽立定金收據，惟無論檢送台北巿古亭地政
    事務所憑以辦理同棟7樓房地所有權移轉登記之土地建築改
    良物買賣所有權移轉契約書，抑或買賣雙方持有之書面買賣
    契約，均由丁○○為買人而非以上訴人為買受人。兼以上訴
    人主張買賣價金中之300萬元係由其遠東國際商業銀行南門
    分行000-000-0000000-0活期儲蓄存款帳戶內之存款支出，
    其餘買賣價金600萬元為丁○○給付予出賣人甲○○等語，
    可知買賣價金非全由上訴人給付，則丁○○係出賣人甲○○
    依約請求履行給付買賣價金之義務人，亦為請求出賣人甲○
    ○移轉同棟7樓房地與系爭房屋所有權之權利人。設上訴人
    與丁○○約定由上訴人買受系爭8樓房屋，丁○○則買受同
    棟7樓房地，自應向出賣人甲○○表達上開意旨，並要求分
    別訂立書面之買賣契約，或在書面買賣契約之約款中，約定
    同棟7樓房地移轉登記予丁○○，上訴人與丁○○未循此途
    ，反由丁○○與出賣人甲○○成立買賣契約，自難認出賣人
    甲○○於主觀上對於系爭房屋之買受人為上訴人乙節有所認
    識。綜觀定金收據、辦理所有權移轉登記時檢附之土地建築
    改良物買賣所有權移轉契約書之記載內容、簽訂買賣契約之
    當事人、買賣標的物之範圍、出賣人移轉同棟7樓房地所有
    權之對象等情事，足見上訴人除與震達公司接洽買賣同棟7
    樓與系爭8樓房屋之事宜，並簽立定金收據外，始終未以買
    受人之身分與出賣人甲○○成立買賣契約、物權契約。況上
    訴人迄未提出任何有記載伊買受系爭8樓房屋意旨之書面買
    賣契約，亦未證明出賣人卞碧麗依約將系爭8樓房屋交付予
    伊，殊難認上訴人所主張之真意，已為交易對方甲○○所瞭
    解而與之成立系爭8樓房屋之買賣契約。是以，出賣人甲○
    ○係與丁○○成立同棟7樓房地與系爭8樓房屋之買賣契約，
    上訴人主張系爭買賣契約於性質上為第三人利益契約，實由
    其買受系爭8樓房屋等語，要非可取。
(三)承前所述，與出賣人甲○○締結同棟7樓房地與系爭8樓房屋
    買賣契約之人既為丁○○，上訴人復無法舉證證明其與甲○
    ○間成立系爭8樓房屋之買賣契約，自應認丁○○始為系爭8
    樓房屋之買受人，並為出賣人甲○○點交系爭8樓房屋之對
    象，上訴人就系爭8樓房屋並無處分權，至為灼然。
五、綜上所述，系爭8樓房屋非由上訴人與甲○○間成立買賣契
    約而買受之，其未取得系爭8樓房屋之處分權能，即不具排
    除被上訴人聲請對於系爭8樓房屋強制執行之權利。從而，
    上訴人依強制執行法第15條規定，請求撤銷原法院95年度民
    執正字第26027號強制執行程序為無理由，不應准許。原審
    為上訴人敗訴之判決，並無不合。上訴意旨指摘原判決不當
    ，求予廢棄改判，為無理由，應予駁回。
六、本件事證已臻明確，兩造其餘攻擊、防禦方法及未經援用之
    證據，經本院審酌後認對判決結果不生影響，爰不一一論列
    ，附此敘明。
七、據上論結，本件上訴為無理由，依民事訴訟法第449條第1項
    、第78條，判決如主文。
中    華    民    國    97    年    8     月    5     日
                    民事第十一庭
                        審判長法  官  鄭雅萍
                              法  官  蘇芹英
                              法  官  徐福晉
正本係照原本作成。
不得上訴。
中    華    民    國    97    年    8     月    5     日
                              書記官  黃瑞芬


司法院資訊處製作；財團法人民間司法改革基金會備份。
